【裁判字號】    98,海商,5
【裁判日期】    981217
【裁判案由】    損害賠償
【裁判全文】
臺灣高雄地方法院民事判決               98年度海商字第5號
原      告  友邦產物保險股份有限公司
法定代理人  宋道平
訴訟代理人  許志勇律師
被      告  甲○○○○○○○○.
法定代理人  乙○○○ ○○○○.
被      告  台灣快桅股份有限公司
法定代理人  丙○○
前列2人共同
訴訟代理人  張慧婷律師
上列當事人間損害賠償事件，本院民國98年12月3日言詞辯論終
結，判決如下：
    主      文
原告之訴及假執行之聲請均駁回。
訴訟費用由原告負擔。
    事實及理由
一、本件原告起訴主張：訴外人遠東紡織股份有限公司（下稱遠
    紡公司）自高雄出口貨物乙批共680 包，裝於9 只貨櫃內，
    委由被告臺灣快桅股份有限公司（下稱快桅公司）代理被告
    A.P.M ψller-Maersk A/S （下稱Maersk公司）以"MAERSK
    MATANE "輪第0716航次運送至多明尼加。詎受貨人即訴外人
    Textiles Recycling,S.A. （下稱TR公司）提領貨物時，發
    現其中編號PONU0000000 貨櫃內所裝貨物（下稱系爭貨物）
    ，因該貨櫃頂部及櫃壁遭嚴重撞擊而受海水浸濕損壞不堪使
    用，TR公司因此受有美金34,548.48 元損失（下稱系爭損失
    ）。系爭貨物係於Maersk公司保管中受損，顯見Maersk公司
    並未盡到必要之注意義務，對系爭貨物之受損有過失，依據
    海商法第62條及第63條規定，Maersk公司自應對系爭貨物之
    毀損負債務不履行及侵權行為損害賠償責任。原告係系爭貨
    物保險人，已賠償TR公司系爭損失，並已受讓TR公司因系爭
    貨物毀損而得對被告主張之一切權利，原告自得基於保險代
    位及債權讓與之規定請求損害賠償。另因Maersk公司係未經
    我國認許成立之丹麥籍法人，快桅公司係Maersk公司所委任
    在臺灣之船務總代理，快桅公司以Maersk公司名義與遠紡公
    司簽訂運送契約，並代理其簽發載貨證券，依據民法總則施
    行法第15條規定，應與Maersk公司負連帶賠償責任。為此，
    爰依民法第184 條、第188 條之侵權行為法律關係或民法第
    634 條、海商法第5 條之債務不履行等法律關係，提起本訴
    ，請求本院擇一判決等語。並聲明求為判決：(一)被告應連帶
    給付美金34,548.48 元，及自訴狀繕本送達翌日起至清償日
    止，按年息5%計算之利息；(二)原告願供擔保，請准宣告假執
    行。
二、被告則以：依原告所提出附件三保單之記載，系爭貨物被保
    險人係遠紡公司，並非訴外人TR公司，縱原告對TR公司為給
    付，亦無法取得保險法第53條所規定代位求償權，甚以依原
    告所提出匯款單及保險代位求償書均顯示原告係匯款予本案
    無關之第三人High Quality ProductsS.A. ，所為給付，當
    不生保險給付之效力。另依附件一商業發票所載，遠紡公司
    與TR公司間就系爭貨物買賣價金之給付，乃於提單簽發日後
    120 天始到期，TR公司是否確實給付價金屬未定，系爭貨物
    所有權是否已由遠紡公司讓與TR公司不明，系爭貨損賠償權
    利歸屬顯屬未定。縱認該貨損賠償請求權屬TR公司，被告亦
    已於2008年4 月22日以美金75,000元與TR公司達成和解，原
    告遲至起訴後，始以訴狀送達作為系爭貨損債權讓與通知，
    依民法第297 條第1 項規定，被告於原告為通知前即達成和
    解並已清償，該系爭貨損債權歸於消滅。再者，原告主張系
    爭貨物受損數額為憑之原證二公證報告，既未會同被告或相
    關人到場等進行貨損勘驗，所主張損失金額亦無可採，另原
    告以商業發票價值計算損害額，其計算基礎亦不符民法第63
    8 條規定。另系爭貨物之受貨人未依海商法第56條規定，於
    收受系爭貨物後3 日內，以書面通知運送人即Maersk公司系
    爭貨損存在，自推定Maersk公司已依載貨證券之記載交清貨
    物等語，資為抗辯。並聲明：(一)原告之訴駁回。(二)如受不利
    判決，願供擔保免為假執行。
三、兩造不爭執事項：
（一）系爭貨物係由遠紡公司委託被告Maersk公司，以"MAERSK
      MATANE" 輪第0716航次自台灣高雄港運送至多明尼加SA
      NTO DOMINGO 。
（二）快桅公司代理Maersk公司在台船務，並代行簽發00000000
      0 號載貨證券，交付予遠紡公司。
（二）原告於2008年3 月10日匯入美金34548.48元至訴外人HIGH
      QUALITY PRODUCT,S,A 公司。
（四）被告甲○○○○○○○○○○○○○○○○ ○○○ 公司於2008年4 月22日給付
      美金75,000元與TR公司。
（五）本件涉外系爭保險契約之準據法應適用英國法。
四、本件之爭點︰
（一）本件涉外債權讓與之法律性質及法律關係之準據法？
（二）本件涉外系爭載貨證券法律關係之準據法？
（三）系爭貨物之契約運送人？實際運送人？即有無民法總則施
      行法第15條規定之適用
（四）系爭貨物受有溼損之涉外侵權行為準據法？
（五）原告對被告快桅公司、Maersk公司就侵權行為應負連帶賠
      償責任，有無理由？
（六）原告主張系爭貨物之濕損及損失額，是否已盡舉證責任？
五、本院之判斷：
（一）就本件涉外債權讓與之法律性質及法律關係之準據法部分
      ：
    (一)兩造既不爭執本件涉外系爭保險契約之準據法應適用英國
      法，而按英國西元1906年海上保險法（Marine Insurance
      Act,1906，下稱海險法）第79條有關「代位權」（Right
      of Subrogation）規定︰「（第1 項）保險人已因保險標
      的全損而為保險給付，無論係全部保險標的之全損或可分
      保險標的之一部全損，保險人即有權取得被保險人關於保
      險標的之賸餘利益，並得代位行使被保險人自保險事故發
      生時起對於保險標的之全部權利及損害賠償請求權。（第
      2 項）保險人已因保險標的分損而為保險給付，除前項規
      定外，保險人並不取得保險標的或其賸餘部分之權利，但
      得代位行使被保險人自保險事故發生起對於保險標的之全
      部權利及損害賠償請求權，惟應以被保險人已依本法填補
      損害之範圍為限。」【(1)Where the insurer pays for
      a total loss, either of the whole, or in the case
      of goods of any apportionable part, of the
      subject-matter insured, he thereupon becomes
      entitled to take over the interest of the assured
      in whatever may remain of the subject-matter so
      paid for, and he is thereby subrogated to all the
      rights and remedies of the assured in and in
      respect of that subject-matter as from the time of
      the casualty causing the loss. (2) Subject to the
      foregoing provisions, where the insurer pays for a
      partial loss, he acquires no title to the subject-
      matter insured, or such part of it as may remain,
      but he is thereupon subrogated to all rights and
      remedies of the assured in and in respect of the
      subject- matter insured as from the time of the
      casualty causing the loss, in so far as the
      assured has been indemnified, according to this
      Act, by such payment for the loss.】。因上開文字，
      與同法第50條第2 項有關「保險單轉讓」（Assignment
      of Policy ）規定之「得以自己之名義起訴（........is
      entitled to sue thereon in his own name;... ）」之
      文字規範不同，則應認縱依上開英國海險法第79條之規定
      ，保險人已因保險標的全損而為保險給付，而取得被保險
      人關於保險標的之賸餘利益，並得代位行使被保險人自保
      險事故發生時起對於保險標的之全部權利及損害賠償請求
      權，惟仍應以被保險人之名義為之；苟保險人欲以自身名
      義行使上開權利，自應自被保險人處受讓權利後始得為之
      。而由此亦足徵英國海險法之「保險代位」法律關係為「
      意定債權移轉」之性質，非如我國通說對於保險代位法律
      關係為「法定債權移轉」之性質，先予敘明。
    (二)而原告於賠付保險金予TR公司後，已函請TR公司讓與該公
      司因系爭貨物毀損而可對被告所行使之一切權利，此有TR
      公司所出具之代位求償收據可證（見本院第12頁），而債
      權讓與係為一契約行為，由要約人及承諾人意思之合致而
      成立，本件既係由原告發函函請與原告不同國籍之TR公司
      該與前開權利，在原告自承與TR公司就債權讓與之部分，
      就準據法之部分並無合意存在之情形下（見本院卷第179
      頁背面），依我國涉外民事法律適用法第6 條第2 項後段
      之規定，原告與TR公司間就前開債權讓與之部分，應適用
      我國法。
    (三)次按，債權之讓與，非經讓與人或受讓人通知債務人，對
      於債務人不生效力。但法律另有規定者，不在此限。債務
      人於受通知時，所得對抗讓與人之事由，皆得以之對抗受
      讓人。民法第297 條第1 項前段、第299 條第1 項分別定
      有明文。本件被告之一之甲○○○○○○○○○○○○○○○○ ○○○ 公司，
      既於2008年4 月22日給付美金75,000元與TR公司，此為兩
      造所不爭，並有支票1 紙在卷（見本院卷第75頁），又TR
      公司於收受被告所支付之上開美金75,000元之款項後，即
      出具收據及免責函予被告甲○○○ ○○○○○○○○○○○○○ ○○○公司，
      其上明確載明：「... 上列計美金七萬五千元整之和解金
      款項，已完全且最終的解決本貨物（即系爭貨物）運送事
      件所涉、貨物所有權人和受貨人和託運人和貨物代位保險
      人和第三人、於過去、現在或未來就可能發生或引起，對
      該船舶、船長、船員、代理人、傭船人、以及卸貨工人、
      營運人、船東、經營管理人、船舶保險公司及法定運送人
      ，以及任何可能基於任何原因或方式而須負賠償之人或公
      司，所提出、採取之任何索賠要求、請求，與司法上或其
      他以外之訴訟請求、以及法律行為。本公司就本案不會再
      有任何對上指之船舶及相關船方人等提出賠償請求訴訟之
      事件發生。..... 」此有被告所提出之收據及免責函及中
      譯文各1 份在卷（見本院卷第76-79 頁），原告就此譯文
      內容亦不爭執（見本院卷第217 頁），堪認被告所辯稱於
      受原告通知受TR公司為債權讓與之前，已與TR公司達成全
      部和解，在原告亦不爭執係於被告賠付TR公司75,000美元
      後始通知被告等人之情形下，應為真實。被告等人既已就
      系爭貨物之全部損失，與TR公司達成和解，並賠付完畢。
      則TR公司事實上即無任何可再對被告等人請求之權利可供
      讓與原告，則原告本於債權讓與之法律關係，請求被告連
      帶給付如上開訴之聲明之款項，即無理由。
    (四)原告雖又主張被告與TR公司達成和解前，應已因TR公司之
      告知，而已知悉系爭貨物有保險，而保險公司即原告應會
      賠償TR公司貨物減損之價值，且保險公司會賠償TR公司貨
      物減損之價值，另TR公司向被告請求賠償之金額，除貨物
      本身減損之價值外，尚包括向TR公司因無法如期交付生產
      品所喪失之期限利益，則依常情，被告及其委任處理本件
      系爭貨物賠償之人，應會詢問保險公司是否已為理賠，因
      此被告在與TR公司簽訂和解書前，應該已知悉原告已賠償
      TR公司貨物毀損部分之損失，且會要求和解金額應扣除原
      告已賠償之金額，故TR公司所免除被告之責任，應僅限於
      貨物毀損部分以外之期待利益損失云云，並提出TR公司致
      被告於多明尼加代理行Maersk Line Dominicana，於2007
      年12月26日、2008年1 月4 日、2008年1 月11日、2008年
      2 月5 日及，以及TR公司2008年2 月20日、同年9 月12日
      致被告委任之律師函其中譯文在卷（見本院卷223 頁以下
      ）。惟觀被告公司既係於2008年4 月22日交付前開75,000
      元之和解款項予TR公司，非無可能TR公司確已於其後仍與
      被告等人達成和解。且觀TR公司所出具予被告之收據及免
      責函，其上亦明確載明最終解決之事項，亦包括保險在內
      ，是在被告等人否認原告此部分主張之情形下，尚難僅以
      此為有利原告之認定。至原告所提出之TR公司於2008年同
      年9 月12日致被告所委任之律師函，其上TR公司雖陳明：
      「請您寄一封書面給我們，說明您早已知道我們已從貨物
      保險公司收到貨櫃在已拿馬遭受損壞之賠款；此事非常重
      要，因為我們不想被認為在隱瞞事實，我們當初的請求金
      額是美金153,000 元，而您要求我們只接受請求金額的49
      ％，給的其中一個理由就是因為我們已收到保險公司的賠
      款。」（見本院卷第250-252 頁）然此函件因與TR公司所
      出具與被告之上揭收據及免責函之文義相違，又僅為TR公
      司於收受被告賠償之款項後，單方面所為提出之要求，在
      被告未予承認之情形下，自難認不利被告之認定。
    (五)綜上，英國海險法之「保險代位」法律關係，既應為「意
      定債權移轉」之性質，又本件原告以自身名義，所據以請
      求之債權讓與之準據法既應適用我國法，在原告受債權讓
      與後，未通知被告等人；又被告等人在受原告通知前，已
      由被告之一之甲○○○○○○○○○○○○○○○○ ○○○ 公司，與TR公司就
      系爭貨物之全部損失，達成和解並賠付完畢，則被告自得
      依我國民法第299 條第1 項之規定，以可對抗TR公司之事
      由，對抗原告，則原告請求被告賠償，即屬無據。
（二）本件被告既得以前揭已與TR公司達成和解並賠償完畢之事
      由，對抗原告，則原告依保險代位及債權讓與之法律關係
      ，請求被告應連帶給付美金34,548.48 元，及自訴狀繕本
      送達翌日起至清償日止，按年息5%計算之利息，即無理由
      。是兩造其餘之爭點，即與本院之上開結論無涉，爰不一
      一加以論駁，併此敘明。
六、綜上所述，本件原告基於保險代位及債權讓與之法律關係，
    請求被告應連帶給付美金34,548.48 元，及自訴狀繕本送達
    翌日起至清償日止，按年息5%計算之利息，為無理由，應予
    駁回。又原告之訴既經駁回，則其假執行之聲請即失所附麗
    ，自應一併予駁回。
據上論結，本件原告之訴為無理由，依民事訴訟法第78條，判決
如主文。
中    華    民    國    98    年    12    月    17    日
                      民事第六庭法  官  李怡諄
正本係照原本作成。
如不服本判決，應於送達後20日內，向本院提出上訴狀並表明上
訴理由，如於本判決宣示後送達前提起上訴者，應於判決送達後
10日內補提上訴理由書（須附繕本）。
中    華    民    國    98    年    12    月    17    日
                                書記官  陳建琪

司法院資訊處製作；財團法人民間司法改革基金會備份。
